臺灣高等法院民事判決　　　　　　　　　 92年度上字第448號
上　訴　人　甲○○
訴訟代理人　陳秀卿律師
　　　　　　林世芬律師
被上訴人　　乙○○
訴訟代理人　徐志明律師
上列當事人間返還消費借貸款事件，上訴人對於中華民國92年4
月2日臺灣板橋地方法院92年度訴字第442號第一審判決提起上訴
，被上訴人並為訴之追加，本院於94年12月7日言詞辯論終結，
判決如下：
    主  文
原判決關於命上訴人給付及假執行之宣告與該訴訟費用部分廢棄
。
前開廢棄部分，被上訴人在第一審之訴及假執行之聲請均駁回。
被上訴人追加之訴駁回。
廢棄改判部分第一、二審及追加之訴訴訟費用由被上訴人負擔。
    事實及理由
一、按於第二審為訴之變更或追加，非經他造同意，不得為之。
    但請求之基礎事實同一者，不在此限。民事訴訟法第446條
    第1項但書、第255條第1項第2款定有明文。所謂請求之基礎
    事實同一，係指變更或追加之訴與原訴之主要爭點有其共同
    性，各請求利益之主張在社會生活上可認為同一或關連之紛
    爭，而就原請求之訴訟及證據資料，於審理繼續進行時，在
    相當程度範圍內具有同一性或一體性，得期待於後請求之審
    理予以利用，俾先後兩請求在同一程序得解決，避免重複審
    理，進而為統一解決紛爭者，即屬之，最高法院90年度台抗
    字第2號、90年度台抗字第287號均同此見解，可資參照。本
    件被上訴人於原審起訴時僅主張消費借貸法律關係，於本院
    始為不當得利法律關係之追加，其訴訟標的雖有不同，惟請
    求上訴人清償之款項並無不同，其主張於社會生活上具有相
    當之關連性及共同性，訴訟證據資料亦可相互利用，揆諸前
    揭說明，應認其基礎事實同一，為求統一解決紛爭，應允其
    為訴之追加。
二、被上訴人主張：兩造本係好友，並合夥經營私立傑出文理補
    習班。因上訴人夫妻欲購買坐落台北縣永和市○○路○段188
    至192號4樓房屋，上訴人乃向被上訴人商借新台幣（以下同
    ）0000000元。被上訴人遂於民國84年6月19日匯款0000000
    元至上訴人台北區中小企業銀行60795-2號帳戶，餘款
    0000000元亦於84年6月19日前後以現金交付上訴人。嗣因被
    上訴人本身亦欲購屋，上訴人於88年2月應被上訴人要求先
    行返還本金0000000元，並加計84年6月至88年2月之利息
    105000元，合計0000000元。詎上訴人就所餘之0000000元迄
    未清償，為此依消費借貸及不當得利法律關係訴請上訴人如
    數返還，並給付自84年6月19日起至清償日按年息5%計算之
    利息。原審判命上訴人給付被上訴人0000000元及自92年1月
    10日起至清償日止按年息5%計算之利息，而駁回被上訴人其
    餘請求。被上訴人就駁回部分未表不服，已告確定。其於本
    院聲明：上訴駁回。
三、上訴人則以：上訴人從未向被上訴人借貸0000000元。實係
    被上訴人原擬出資0000000元投資上訴人經營之華芳文理補
    習班，但計算結果認所佔股份比例過低，故被上訴人改以其
    中之600000元投資上訴人經營之至善文理補習班，其餘
    0000000元則用以購買台北市○○市○○路2段128號4樓之1
    房地，被上訴人並遷入前開房屋居住。嗣被上訴人反悔不欲
    買受前揭房地，要求上訴人返還已支付價金0000000元，併
    同前為投資股票所交付之0000000元，總計0000000元。惟上
    訴人早於87年2月底即先行返還0000000元，另上訴人曾陸續
    墊付被上訴人及其家人之保費、購屋款及返還至善文理補習
    班投資款，故已前後給付被上訴人0000000元，自無積欠被
    上訴人任何款項等語，資為抗辯。其於本院聲明：(1)原判決
    不利於上訴人部分廢棄。(2)前開廢棄部分，被上訴人在第一
    審之訴及假執行之聲請均駁回。
四、按當事人主張有利於己之事實者，就其事實有舉證之責任，
    民事訴訟法第277條第1項定有明文。故民事訴訟如係由原告
    主張權利者，應先由原告負舉證之責，若原告先不能舉證，
    以證實自己主張之事實為真實，則被告就其抗辯事實即令不
    能舉證，或其所舉證據尚有疵累，亦應駁回原告之請求。若
    原告於其所主張之起訴原因，不能為相當之證明，而被告就
    其抗辯事實，已有相當之反證者，當然駁回原告之請求。反
    之，原告對於自己主張之事實已盡證明之責後，被告對其主
    張，如抗辯其不實並提出反對之主張者，則被告對其反對之
    主張，亦應負證明之責，此為舉證責任分擔之原則。亦即各
    當事人就其所主張有利於己之事實，均應負舉證之責，故一
    方已有適當之證明者，相對人欲否認其主張，即不得不更舉
    反證。最高法院著有17年上字第917號、18年上字第2855號
    、19年上字第2345號、20年上字第2466號判例可資參照。
五、本件被上訴人主張上訴人向其借貸0000000元一節，業據上
    訴人否認，並以前揭情詞置辯。經查：
1.投資至善文理補習班600000元部分：
  證人傅瓊芳於本院證稱華芳補習班為其與胞姐所開設，被上訴
  人並無參與投資，而是加入至善文理補習班投資二股計600000
  元（見本院卷二第47頁），核與卷附至善文理補習班股東合約
  書記載被上訴人投資二股之記載相符（見本院卷一第25頁）。
  被上訴人復自承確有在至善文理補習班投資二股（見本院卷一
  第40、69頁）。是上訴人辯稱系爭600000元非其所借，而係被
  上訴人投資至善文理補習班等語，應堪採信。被上訴人雖謂該
  600000元投資款乃另筆資金，與本件無涉云云，但未見其舉證
  以實其說，揆諸前揭判例意旨，自無從為被上訴人有利之認定
  。次按合夥人於退夥後，仍應依民法第689條規定與他合夥人
  先為財產之結算，其請求返還出資之對象應為合夥，尚不得未
  經結算程序逕向合夥人中之個人請求返還其原來之出資額及利
  息，最高法院71年度台上字第60號判決亦採此見，可資參照。
  本件被上訴人就前開600000元部分，既係合夥投資至善文理補
  習班，其未經合夥結算前，逕向上訴人請求返還，即有未合。
2.上訴人另稱被上訴人所交付之0000000元係被上訴人用以購買
  台北市○○市○○路2段128號4樓之1房地；0000000元部分則
  係欲使用上訴人帳戶操作股票；但均為被上訴人所否認。證人
  傅瓊芳雖證稱被上訴人有購買前揭房地，並遷入居住，惟其亦
  稱不知被上訴人如何支付購屋款（見本院卷二第48頁），故其
  證言尚不足證明被上訴人有購屋之事實。被上訴人雖曾遷入前
  開房屋居住，然使用房屋之事由多端，舉凡無償借用、租賃皆
  有可能，且依證人傅瓊芳所述，上開房地從未登記於被上訴人
  名下（見本院卷二第48頁）；參諸上訴人所提之擔保物使用現
  況切結書（見本院卷二第62頁），前開房地甚且由傅瓊芳作為
  擔保向訴外人華信商業銀行借款00000000元，顯無由認定該房
  地為被上訴人所購買。至0000000元部分，上訴人所稱借用帳
  戶操作股票一節，無任何稽證可佐其說，其復自承被上訴人嗣
  後並未使用該0000000元買賣股票（見本院卷二第83頁），則
  被上訴人何須無故置放0000000元於上訴人處？是上訴人此節
  所辯，委難憑信。
3.依上說明，被上訴人交付上訴人之借貸款計為0000000元（已
  扣除前開合夥投資至善文理補習班之600000元）。惟上訴人曾
  代被上訴人支付保險費計367946元（詳如附表一），有支票影
  本可佐，並經瑞士商瑞泰侍保險股份有限公司、台灣人壽保險
  股份有限公司函覆本院明確（見本院卷一第89至98頁、107至
  108 頁、145至147頁、本院卷二第36、52頁）上訴人據以主張
  抵銷，尚無不合；另上訴人於88年1月陸續償還0000000元，以
  供被上訴人購屋之用（詳如附表二），亦為被上訴人所不爭執
  ，且有支票及匯款委託書證明條影本在卷可稽（見本院卷一第
  26、89、96、97、148、149、188、189頁）。而依卷附被上訴
  人親筆所書之結算表（見本院卷二第90頁），上訴人曾於87年
  2月清償0000000元，總計上訴人計已償付0000000元。被上訴
  人雖稱上訴人僅曾於88年2月間應其所請先行清償0000000元，
  未曾於87年2月返還0000000元，因時隔已久，故伊將該
  0000000元之還款誤記為0000000元，且將時間誤書為87年2月
  云云。惟被上訴人於原審及本院原均堅稱上訴人係於88年2月
  間應被上訴人要求先行返還0000000元，並加計105000元之利
  息（見原審卷第10頁、本院卷一第39頁），核其所述時間、金
  額均與附表二之清償內容不同。且被上訴人於本院歷次答辯狀
  內均堅詞否認上訴人曾代付購屋價金及匯款0000000元（見本
  院卷一第41 、70、113頁），嗣經上訴人提出匯款委託書證明
  條暨經台北銀行古亭分行及中國信託商業銀行板新分行函覆無
  訛（見本院卷一第26、89、96、97、148、149、175、188、
  189頁）後，始改稱其係將前開0000000元之墊付款誤記為
  0000000元，殊違常情。況被上訴人於原審及本院均係主張貸
  與上訴人0000000 元，因其清償本金0000000元，尚餘0000000
  元未償，益徵其無誤記情事。足認上訴人所稱0000000元及
  0000000元二筆款項非同筆還款，被上訴人以單純誤記置辯，
  乃避就之詞，要無可採。
六、綜上所述，被上訴人投資至善文理補習班之600000元，因未
    經合夥結算，尚難逕向上訴人請求返還。至被上訴人貸與上
    訴人之0000000元，因上訴人代付保險費367946元，已據其
    為抵銷抗辯；另上訴人先後於87年2月清償0000000元，及於
    88年1月間清償0000000元，合計達0000000元，已逾前開借
    貸金額0000000元。被上訴人於原審復自承系爭借貸無利息
    約定（見原審卷第18頁），是上訴人已無積欠被上訴人款項
    。
七、從而，被上訴人本於消費借貸及不當得利法律關係，請求上
    訴人給付0000000元及自92年1月10日起至清償日止之按年息
    5%計算之利息為無理由，不應准許。其假執行之聲請亦失所
    附麗，應併予駁回。原審判命上訴人如數給付，並為假執行
    之宣告，自有未洽。上訴意旨指摘原判決不當，求予廢棄改
    判，為有理由。自應由本院予以廢棄改判，如主文第二項所
    示，並駁回被上訴人追加之訴。
八、據上論結，本件上訴為有理由，被上訴人追加之訴為無理由
    ，依民事訴訟法第450條、第78條，判決如主文。
中　　華　　民　　國　　94　　年　　12　　月　　21　　日
                  民事第一庭  審判長法　官　張耀彩
　　　　　　　　　　　      　　　　法　官　林金吾
　　　　　　　　　　　      　　　　法　官　盧彥如
正本係照原本作成。
如不服本判決，應於收受送達後20日內向本院提出上訴書狀，其
未表明上訴理由者，應於提出上訴後20日內向本院補提理由書狀
（均須按他造當事人之人數附繕本）上訴時應提出委任律師或具
有律師資格之人之委任狀；委任有律師資格者，另應附具律師資
格證書及釋明委任人與受任人有民事訴訟法第466條之一第一項
但書或第二項（詳附註）所定關係之釋明文書影本。
中　　華　　民　　國　　94　　年　　12　　月　　22　　日
　　　　　　　　　　　　　　　　　　書記官　鄭兆璋
附註：
民事訴訟法第四百六十六條之一（第一項、第二項）：
對於第二審判決上訴，上訴人應委任律師為訴訟代理人。但上訴
人或其他法定代理人具有律師資格者，不在此限。
上訴人之配偶、三親等內之血親、二親等內之姻親，或上訴人為
法人、中央或地方機關時，其所屬專任人員具有律師資格並經法
院認為適當者，亦得為第三審訴訟代理人。
